---
title: "ME524 - TRABALHO 1"
format: html
editor: visual
---

## Quarto

```{r}
#Instalando bibliotecar necessárias
pacotes <- c("dplyr", "readr")

#Verificando se as bibliotecas estão instaldas
for (pacote in pacotes) {
  if (!requireNamespace(pacote, quietly = TRUE)) {
    install.packages(pacote)
  }
}

# Carregando as bibliotecas necessárias
library(dplyr)
library(readr)
library(ggplot2)
library(tidyr)
library(forcats)
```

# Preparação de Dados e Estimativas Iniciais ($\theta$ e $\phi$)

```{r}

#Carregando os dados
jogos <- read_csv("brasileirao_2026.csv")

#Filtrando apenas os jogos que já aconteceram (onde os gols não estão vazios)
jogos_realizados <- jogos %>% 
  filter(!is.na(gols_mandante) & !is.na(gols_visitante))

# Filtrando os jogos que ainda não foram realizados
jogos_restantes <- jogos %>%
  filter(is.na(gols_mandante) & is.na(gols_visitante))
# 3. Calcular theta e phi para cada time
# Primeiro, extraímos o desempenho dos times quando jogaram em casa
desempenho_casa <- jogos_realizados %>%
  select(time = time_mandante, gols_feitos = gols_mandante, gols_sofridos = gols_visitante)

# Depois, extraímos o desempenho quando jogaram fora
desempenho_fora <- jogos_realizados %>%
  select(time = time_visitante, gols_feitos = gols_visitante, gols_sofridos = gols_mandante)

# Juntamos os dois cenários para ter o histórico completo de cada time
desempenho_geral <- bind_rows(desempenho_casa, desempenho_fora)

# Calculamos as médias solicitadas
parametros_times <- desempenho_geral %>%
  group_by(time) %>%
  summarise(
    theta = mean(gols_feitos),   # Média de gols marcados
    phi = mean(gols_sofridos),   # Média de gols sofridos
    jogos_disputados = n()       # Apenas para conferência
  )

# Visualizar os parâmetros calculados
print(parametros_times)

```

Construindo a Função de Classificação

```{r}


# Função que recebe uma tabela de resultados e devolve a classificação
calcular_classificacao <- function(tabela_resultados) {
  
  # 1. Calcular pontos e métricas para os times MANDANTES
  desempenho_mandante <- tabela_resultados %>%
    mutate(
      pontos = case_when(
        gols_mandante > gols_visitante ~ 3,
        gols_mandante == gols_visitante ~ 1,
        TRUE ~ 0
      ),
      vitoria = ifelse(gols_mandante > gols_visitante, 1, 0),
      saldo = gols_mandante - gols_visitante
    ) %>%
    select(time = time_mandante, pontos, vitoria, saldo, gols_feitos = gols_mandante)
  
  # 2. Calcular pontos e métricas para os times VISITANTES
  desempenho_visitante <- tabela_resultados %>%
    mutate(
      pontos = case_when(
        gols_visitante > gols_mandante ~ 3,
        gols_visitante == gols_mandante ~ 1,
        TRUE ~ 0
      ),
      vitoria = ifelse(gols_visitante > gols_mandante, 1, 0),
      saldo = gols_visitante - gols_mandante
    ) %>%
    select(time = time_visitante, pontos, vitoria, saldo, gols_feitos = gols_visitante)
  
  # 3. Juntar e agregar para formar a tabela de classificação
  classificacao_final <- bind_rows(desempenho_mandante, desempenho_visitante) %>%
    group_by(time) %>%
    summarise(
      pontos = sum(pontos),
      vitorias = sum(vitoria),
      saldo_gols = sum(saldo),
      gols_pro = sum(gols_feitos)
    ) %>%
    # 4. Ordenar aplicando os critérios de desempate
    arrange(desc(pontos), desc(vitorias), desc(saldo_gols), desc(gols_pro)) %>%
    mutate(posicao = row_number()) # Adiciona a posição (1 a 20)
  
  return(classificacao_final)
}

# Para testar a sua função com os jogos que já aconteceram e ver a tabela atual:
# tabela_atual <- calcular_classificacao(jogos_realizados)
# print(tabela_atual)
```

# Monte Carlo

```{r}
# Função para simular um único jogo
simular_jogo <- function(time_mandante, time_visitante, parametros) {
  
  # Parâmetros do mandante
  theta_m <- parametros$theta[parametros$time == time_mandante]
  phi_m <- parametros$phi[parametros$time == time_mandante]
  
  # Parâmetros do visitante
  theta_v <- parametros$theta[parametros$time == time_visitante]
  phi_v <- parametros$phi[parametros$time == time_visitante]
  
  # Parâmetros das distribuições de Poisson
  lambda_m <- (theta_m + phi_v) / 2
  lambda_v <- (theta_v + phi_m) / 2
  
  # Simulação dos gols
  gols_mandante <- rpois(1, lambda_m)
  gols_visitante <- rpois(1, lambda_v)
  
  # Retornar resultado
  tibble(
    gols_mandante = gols_mandante,
    gols_visitante = gols_visitante
  )
}
```

```{r}
# alguns testes pra fazer se oq fizemos esta ok

set.seed(29)

simular_jogo(
  time_mandante = "Botafogo",
  time_visitante = "Grêmio",
  parametros = parametros_times
)
```

```{r}
# ainda testando
simular_jogo("Botafogo", "Grêmio", parametros_times)
simular_jogo("Botafogo", "Grêmio", parametros_times)
simular_jogo("Botafogo", "Grêmio", parametros_times)
simular_jogo("Botafogo", "Grêmio", parametros_times)
simular_jogo("Botafogo", "Grêmio", parametros_times)
```

```{r}
# Função para simular uma temporada completa
simular_campeonato <- function(jogos_realizados, jogos_restantes, parametros) {
  
  # Criar uma cópia dos jogos restantes
  jogos_simulados <- jogos_restantes
  
  # Simular cada jogo restante
  for (i in 1:nrow(jogos_simulados)) {
    
    resultado <- simular_jogo(
      time_mandante = jogos_simulados$time_mandante[i],
      time_visitante = jogos_simulados$time_visitante[i],
      parametros = parametros
    )
    
    jogos_simulados$gols_mandante[i] <- resultado$gols_mandante
    jogos_simulados$gols_visitante[i] <- resultado$gols_visitante
  }
  
  # Juntar jogos realizados e jogos simulados
  campeonato_completo <- bind_rows(
    jogos_realizados,
    jogos_simulados
  )
  
  # Calcular classificação final
  classificacao_final <- calcular_classificacao(campeonato_completo)
  
  return(classificacao_final)
}
```

```{r}
# Testando para uma unica temporada
set.seed(29)

temporada_simulada <- simular_campeonato(
  jogos_realizados = jogos_realizados,
  jogos_restantes = jogos_restantes,
  parametros = parametros_times
)

print(temporada_simulada)
```

```{r}
# Agora sim, MONTE CARLO de verdade
# Número de simulações Monte Carlo
n_sim <- 100

# Vetor para armazenar o campeão de cada simulação
campeoes <- character(n_sim)

# Vetor para armazenar os pontos do campeão
pontos_campeao <- numeric(n_sim)

# Matriz para armazenar a posição final de cada time
posicoes <- matrix(
  NA_integer_,
  nrow = n_sim,
  ncol = nrow(parametros_times)
)

colnames(posicoes) <- parametros_times$time

# Matriz para armazenar os pontos finais de cada time
pontos <- matrix(
  NA_integer_,
  nrow = n_sim,
  ncol = nrow(parametros_times)
)

colnames(pontos) <- parametros_times$time
```

```{r}
set.seed(29)

for (i in 1:n_sim) {
  
  classificacao <- simular_campeonato(
    jogos_realizados = jogos_realizados,
    jogos_restantes = jogos_restantes,
    parametros = parametros_times
  )
  
  # Campeão da simulação
  campeoes[i] <- classificacao$time[1]
  
  # Pontos do campeão
  pontos_campeao[i] <- classificacao$pontos[1]
  
  # Posição de cada time
  posicoes[i, classificacao$time] <- classificacao$posicao
  
  # Pontos de cada time
  pontos[i, classificacao$time] <- classificacao$pontos
}
```

#Q1

```{r}
# Questao 01 - prob de ser campeao
prob_campeao <- tibble(
  time = parametros_times$time,
  probabilidade = sapply(
    parametros_times$time,
    function(time) mean(campeoes == time)
  )
) %>%
  arrange(desc(probabilidade)) %>%
  mutate(probabilidade = round(probabilidade, 3))

prob_campeao
```

```{r}
# grafico
 ggplot(
  prob_campeao %>%
    arrange(desc(probabilidade)) %>%
    head(5),
  aes(
    x = fct_reorder(time, probabilidade),
    y = probabilidade
  )
) +
  geom_col(
    width = 0.5,
    fill = RColorBrewer::brewer.pal(8, "Set2")[1]
  ) +
  geom_text(
    aes(label = sprintf("%.2f", probabilidade)),
    hjust = -0.1,
    size = 3
  ) +
  coord_flip() +
  labs(
    title = "Probabilidade de Título por Equipe",
    x = "Equipe",
    y = "Probabilidade de Título"
  ) +
  theme_minimal(base_size = 12) +
  theme(
    plot.title = element_text(face = "bold", size = 14)
  ) +
  scale_y_continuous(
    labels = scales::label_percent(accuracy = 1),
    limits = c(0, 0.55),
    expand = expansion(mult = c(0, 0.05))
  )
```

# Q2

```{r}
# Questao 2 - prob de ser rebaixado
prob_rebaixamento <- tibble(
  time = parametros_times$time,
  probabilidade = sapply(
    parametros_times$time,
    function(time) mean(posicoes[, time] >= 17)
  )
) %>%
  arrange(desc(probabilidade)) %>%
  mutate(probabilidade = round(probabilidade, 3))

prob_rebaixamento
```

```{r}
# grafico
ggplot(
  prob_rebaixamento %>% filter(probabilidade > 0),
  aes(
    x = fct_reorder(time, -probabilidade),
    y = probabilidade
  )
) +
  geom_col(
    width = 0.5,
    fill = RColorBrewer::brewer.pal(8, "Set2")[1]
  ) +
  geom_text(
    aes(label = sprintf("%.2f", probabilidade)),
    vjust = -0.5,
    size = 3
  ) +
  labs(
    title = "Probabilidade de Rebaixamento por Equipe",
    x = "Equipe",
    y = "Probabilidade de Rebaixamento"
  ) +
  theme_minimal(base_size = 12) +
  theme(
    plot.title = element_text(face = "bold", size = 14),
    axis.text.x = element_text(
      angle = 45,
      hjust = 1,
      size = 9
    )
  ) +
  scale_y_continuous(
    labels = scales::label_percent(accuracy = 1),
    limits = c(0, 1.08),
    expand = expansion(mult = c(0, 0.02))
  )
```
Nas 100 simulações realizadas, a Chapecoense foi rebaixada em todas elas, resultando em uma probabilidade estimada de 1,000.

#Q3

```{r}
# Questao 03 - prob de empate no primeiro lugar

empate_primeiro <- apply(pontos, 1, function(x) {
  sum(x == max(x)) >= 2
})

prob_empate_primeiro <- mean(empate_primeiro)

round(prob_empate_primeiro, 3)
```
Em 9% dos cenários simulados, duas ou mais equipes terminaram a temporada com a mesma maior pontuação, fazendo com que fosse necessário utilizar os critérios de desempate para definir o campeão.

#Q4

```{r}
# Questão 04 - valor esperado dos pontos do campeão

valor_esperado <- tibble(
  medida = "Pontos esperados do campeão",
  valor = round(mean(pontos_campeao), 2)
)

valor_esperado
```
Nas 100 temporadas simuladas, calculamos quantos pontos o campeão obteve em cada cenário e depois tiramos a média. Assim, o número esperado de pontos do campeão é 76,51.

#Q5
```{r}
# pontos que uma equipe precisa pra ter 90% chance de ser campeao
dados_q5 <- as.data.frame(pontos) %>%
  mutate(simulacao = row_number()) %>%
  pivot_longer(
    cols = -simulacao,
    names_to = "time",
    values_to = "pontos"
  ) %>%
  mutate(
    campeao = time == campeoes[simulacao]
  )

prob_por_pontos <- dados_q5 %>%
  group_by(pontos) %>%
  summarise(
    probabilidade_campeao = mean(campeao),
    n = n()
  ) %>%
  arrange(pontos)

#prob_por_pontos

pontos_90 <- prob_por_pontos %>%
  filter(probabilidade_campeao >= 0.90) %>%
  slice_min(pontos, n = 1)

pontos_90
```

Nas simulações realizadas, observou-se que uma equipe com 80 pontos apresentou probabilidade estimada de 90% de conquistar o título. Essa foi a menor pontuação observada associada a uma probabilidade de título de pelo menos 90%.

```{r}
prob_por_pontos %>%
  filter(pontos >= 70)
```

Nas 100 temporadas simuladas, 80 pontos foi a menor pontuação final para a qual a probabilidade estimada de título atingiu 90%. Entre as 10 ocorrências de equipes com 80 pontos, 9 foram campeãs.

#Q6

```{r}
# Q6 - prob de não ser rebaixado
dados_q6 <- as.data.frame(pontos) %>%
  mutate(simulacao = row_number()) %>%
  pivot_longer(
    cols = -simulacao,
    names_to = "time",
    values_to = "pontos"
  ) %>%
  mutate(
    posicao = posicoes[cbind(
      simulacao,
      match(time, colnames(posicoes))
    )],
    nao_rebaixado = posicao <= 16
  )
```

```{r}
prob_por_pontos_q6 <- dados_q6 %>%
  group_by(pontos) %>%
  summarise(
    probabilidade_nao_rebaixado = mean(nao_rebaixado),
    n = n()
  ) %>%
  arrange(pontos)

prob_por_pontos_q6
```

```{r}
pontos_95 <- prob_por_pontos_q6 %>%
  filter(probabilidade_nao_rebaixado >= 0.95) %>%
  slice_min(pontos, n = 1)

pontos_95
```
Nas simulações realizadas, uma equipe que terminou com 45 pontos apresentou probabilidade estimada de 95,59% de não ser rebaixada. Assim, 45 pontos foi a menor pontuação observada que atingiu o nível de 95% de probabilidade de permanência na primeira divisão.

#Bootstrap

```{r}
# Bootstrap dos parâmetros theta e phi

n_boot <- 1000

resultados_bootstrap <- desempenho_geral %>%
  group_by(time) %>%
  group_modify(~ {
    
    dados_time <- .x #pega só os dados de um time especifico
    n_jogos <- nrow(dados_time)
    
    theta_boot <- numeric(n_boot)
    phi_boot <- numeric(n_boot)
    
    for (b in 1:n_boot) {
      
      amostra <- dados_time[
        #sorteia de novo os jogos o time selecionado com rep, mantendo a qtd de jogos
        sample(1:n_jogos, size = n_jogos, replace = TRUE), 
      ]
      # calcular os parametros varia vezes
      theta_boot[b] <- mean(amostra$gols_feitos)
      phi_boot[b] <- mean(amostra$gols_sofridos)
    }
    
    tibble(
      theta_boot = theta_boot,
      phi_boot = phi_boot
    )
  }) %>%
  ungroup()
```

```{r}
# construir os IC's
ic_bootstrap <- resultados_bootstrap %>%
  group_by(time) %>%
  summarise(
    theta = mean(theta_boot),
    theta_inf = quantile(theta_boot, 0.025),
    theta_sup = quantile(theta_boot, 0.975),
    
    phi = mean(phi_boot),
    phi_inf = quantile(phi_boot, 0.025),
    phi_sup = quantile(phi_boot, 0.975)
  )

ic_bootstrap
```

```{r}
# ver se ta parecido os parametros

#parametros_times
#ic_bootstrap

comparacao_bootstrap <- parametros_times %>%
  select(time, theta_original = theta, phi_original = phi) %>%
  left_join(ic_bootstrap, by = "time")

comparacao_bootstrap
```



```{r}
ggplot(
  dados_grafico_bootstrap,
  aes(
    x = media,
    y = fct_reorder(time, media),
    color = parametro
  )
) +
  geom_errorbar(
    aes(
      xmin = inferior,
      xmax = superior
    ),
    orientation = "y",
    height = 0.15,
    position = position_dodge(width = 0.5)
  ) +
  geom_point(
    size = 2.5,
    position = position_dodge(width = 0.5)
  ) +
  labs(
    title = "Intervalos de Confiança Bootstrap das Médias de Gols",
    x = "Média de gols por partida",
    y = "Equipe",
    color = "Parâmetro"
  ) +
  theme_minimal(base_size = 12) +
  theme(
    plot.title = element_text(face = "bold", size = 14),
    legend.position = "bottom"
  ) +
  scale_color_brewer(palette = "Set2")
```
Os intervalos de confiança bootstrap evidenciam diferentes níveis de variabilidade nas estimativas de gols marcados e sofridos entre as equipes. Intervalos mais largos indicam maior incerteza associada à estimativa da média, enquanto intervalos mais estreitos indicam maior estabilidade nas reamostragens. Observa-se, por exemplo, que o Flamengo apresenta estimativa elevada de gols marcados (\(\hat{\theta}=2,01\)) e baixa de gols sofridos (\(\hat{\phi}=0,84\)), enquanto a Chapecoense apresenta o padrão oposto, com \(\hat{\theta}=1,05\) e \(\hat{\phi}=2,04\). Esses resultados também ilustram como as diferenças estimadas entre as equipes são incorporadas ao modelo de simulação.

Os pontos representam as médias de gols marcados e sofridos estimadas para cada equipe, enquanto as linhas representam os intervalos de confiança bootstrap de 95%; portanto, o gráfico permite visualizar tanto as diferenças de desempenho estimado quanto a incerteza associada a essas estimativas.

#Atividade Extra

```{r}
# Preparação dos novos parâmetros para os novos modelos
desempenho_mandante_extra <- jogos_realizados %>%
  group_by(time = time_mandante) %>%
  summarise(
    taxa_gm_casa = mean(gols_mandante), 
    .groups = "drop"
  )

desempenho_visitante_extra <- jogos_realizados %>%
  group_by(time = time_visitante) %>%
  summarise(
    taxa_gm_fora = mean(gols_visitante), 
    .groups = "drop"
  )

# Juntar com parametros_times e calcular os fatores (1 + η_m - η_v) e η_m
parametros_extras <- parametros_times %>%
  left_join(desempenho_mandante_extra, by = "time") %>%
  left_join(desempenho_visitante_extra, by = "time") %>%
  mutate(
    taxa_gm_casa = coalesce(taxa_gm_casa, theta),
    taxa_gm_fora = coalesce(taxa_gm_fora, theta),
    # Fator Eta (Variação 1: baseado na diferença relativa)
    η = (taxa_gm_casa - taxa_gm_fora) / (taxa_gm_casa + taxa_gm_fora + 1e-6),
    # Fator Nm (Variação 2: multiplicativo puro do mandante)
    Nm = pmax(0.1, taxa_gm_casa / pmax(theta, 0.01))
  )
```

```{r}
# Função de simulação de jogo para os 3 modelos (original e dois extras)
simular_jogo_modelo <- function(time_mandante, time_visitante, parametros, 
                                tipo_modelo = "original") {
  
  # Parâmetros do mandante
  m_row <- parametros %>% filter(time == time_mandante)
  theta_m <- m_row$theta
  phi_m   <- m_row$phi
  η_m     <- m_row$η
  Nm_m    <- m_row$Nm
  
  # Parâmetros do visitante
  v_row <- parametros %>% filter(time == time_visitante)
  theta_v <- v_row$theta
  phi_v   <- v_row$phi
  η_v     <- m_row$η
  
  # Cálculo dos lambdas de acordo com o modelo escolhido
  if (tipo_modelo == "original") {
    lambda_m <- (theta_m + phi_v) / 2
    lambda_v <- (theta_v + phi_m) / 2
    
  } else if (tipo_modelo == "variacao_eta") {
    # Modelo com fator (1 + η_m - η_v)
    factor_m <- pmax(0.01, 1 + η_m - η_v)
    factor_v <- pmax(0.01, 1 + η_v - η_m)
    lambda_m <- ((theta_m + phi_v) / 2) * factor_m
    lambda_v <- ((theta_v + phi_m) / 2) * factor_v
    
  } else if (tipo_modelo == "variacao_nm") {
    # Modelo multiplicando apenas por Nm no mandante
    lambda_m <- ((theta_m + phi_v) / 2) * Nm_m
    lambda_v <- (theta_v + phi_m) / 2
  }
  
  tibble(
    gols_mandante = rpois(1, lambda_m),
    gols_visitante = rpois(1, lambda_v)
  )
}
```

```{r}
# Função de simulação do campeonato por modelo
simular_campeonato_modelo <- function(jogos_realizados, jogos_restantes,
                                    parametros, tipo_modelo) {
  jogos_simulados <- jogos_restantes
  
  for (i in 1:nrow(jogos_simulados)) {
    resultado <- simular_jogo_modelo(
      time_mandante = jogos_simulados$time_mandante[i],
      time_visitante = jogos_simulados$time_visitante[i],
      parametros = parametros,
      tipo_modelo = tipo_modelo
    )
    jogos_simulados$gols_mandante[i] <- resultado$gols_mandante
    jogos_simulados$gols_visitante[i] <- resultado$gols_visitante
  }
  
  campeonato_completo <- bind_rows(jogos_realizados, jogos_simulados)
  calcular_classificacao(campeonato_completo)
}
```

```{r}
# Executar as simulações Monte Carlo para os 3 modelos
n_sim_extra <- 100
set.seed(29)

rodar_monte_carlo_modelo <- function(tipo_modelo, n_sim) {
  todos_times <- parametros_extras$time
  campeoes <- character(n_sim)
  
  for (i in 1:n_sim) {
    classif <- simular_campeonato_modelo(jogos_realizados, jogos_restantes, parametros_extras, tipo_modelo)
    campeoes[i] <- classif$time[1]
  }
  
  prob <- table(factor(campeoes, levels = todos_times)) / n_sim * 100
  return(as.numeric(prob))
}

res_original <- rodar_monte_carlo_modelo("original", n_sim_extra)
res_eta <- rodar_monte_carlo_modelo("variacao_eta", n_sim_extra)
res_nm <- rodar_monte_carlo_modelo("variacao_nm", n_sim_extra)
```

```{r}
# Tabela Comparativa de Título dos 3 modelos (Alterado para `Variação (η_m)`)
tabela_comparativa_extra <- tibble(
  time = parametros_extras$time,
  `Modelo Original` = res_original,
  `Variação (1 + η_m - η_v)` = res_eta,
  `Variação (η_m)` = res_nm
) %>%
  arrange(desc(`Modelo Original`))

print(tabela_comparativa_extra)
```

```{r}
# Gráfico comparativo

# Preparar os dados para o gráfico com base na tabela gerada anteriormente
dados_grafico_extra <- tibble(
  time = parametros_extras$time,
  `Modelo Original` = res_original,
  `Variação (1 + η_m - η_v)` = res_eta,
  `Variação (η_m)` = res_nm
) %>%
  # Calcular a média de probabilidade para selecionar o Top 5
  mutate(media_prob = (`Modelo Original` + `Variação (1 + η_m - η_v)` + 
                       `Variação (η_m)`) / 3) %>%
  arrange(desc(media_prob)) %>%
  slice_head(n = 5) %>% # Selecionar apenas os 5 primeiros colocados
  select(-media_prob) %>%
  pivot_longer(
    cols = c(`Modelo Original`, `Variação (1 + η_m - η_v)`, `Variação (η_m)`), 
    names_to = "Modelo", 
    values_to = "Probabilidade"
  )

# Construção do gráfico de barras
ggplot(dados_grafico_extra, aes(x = fct_reorder(time, Probabilidade), y = Probabilidade, fill = Modelo)) +
  geom_col(position = "dodge", width = 0.7) +
  coord_flip() +
  labs(
    title = "Comparação da Probabilidade de Título (%)",
    x = "Equipe",
    y = "Probabilidade de Título (%)",
    fill = "Modelo"
  ) +
  theme_minimal(base_size = 12) +
  theme(
    plot.title = element_text(face = "bold", size = 14),
    legend.position = "bottom"
  ) +
  scale_fill_brewer(palette = "Set2")
```

```{r}
# Salvar o gráfico
ggsave("comparacao_modelos.png", width = 8, height = 5, dpi = 300)
```
